【裁判字號】    97,訴,1967
【裁判日期】    971219
【裁判案由】    侵權行為損害賠償
【裁判全文】
臺灣板橋地方法院民事判決              97年度訴字第1967號
原      告  甲○○
訴訟代理人  林弘明律師
被      告  丙○○○
            乙○○
上列當事人間請求侵權損害賠償等事件，經本院於民國97年11月
25 日言詞辯論終結，判決如下：
    主  文
被告應連帶給付原告新臺幣貳佰拾伍萬陸仟參佰柒拾伍元，被告
丙○○○並應給付原告自民國九十六年十二月十二日起至清償日
止，按週年利率百分之五計算之利息；被告乙○○並應給付原告
自民國九十六年十二月十八日起至清償日止，按週年利率百分之
五計算之利息。
原告其餘之訴駁回。
訴訟費用由被告連帶負擔。
本判決第一項於原告以新臺幣柒拾貳萬元為被告供擔保後，得假
執行；但被告如以新臺幣貳佰拾伍萬陸仟參佰柒拾伍元為原告預
供擔保，得免為假執行。
    事實及理由
壹、程序方面：
    被告乙○○經合法通知未於言詞辯論期日到場，核無民事訴
    訟法第386條各款所列情形，爰依原告聲請，由其一造辯論
    而為判決。
貳、實體方面
一、原告主張：
  (一)被告丙○○○與其配偶即被告乙○○（其詐欺案件由檢察官
    偵查後通緝中）共同意圖為自己不法之所有，明知坐落臺北
    縣三峽鎮○○段崙尾小段92之2地號內，經編列為「原省有
    林地清理放租清冊」第273號，圖塊代號C之國有林地（下稱
    系爭林地），尚未經行政院農業委員會林務局新竹林區管理
    處（下稱新竹區林管處）同意出租與其等使用，竟於民國94
    年3月間某日，經由不知情之游木源介紹與原告認識後，進
    而在其等位於臺北縣三峽鎮○○路222號之住處內，向原告
    佯稱：其等對系爭林地具有占有、使用權源，願以新臺幣（
    下同）500萬元之價格讓與原告云云，使原告陷於錯誤，經
    議價後同意以385萬元成交，原告並先後於94年5月19日、同
    年9月21日，以原告配偶高秀鈴之名義，分別匯款200萬元及
    156375元，合計共0000000元至被告丙○○○指定之簡良軒
    設於三峽農會民生分行00000000000000號帳戶內。嗣於同年
    10月間，原告僱工欲整修通往系爭林地之道路時，因遭林務
    機關取締，始知受騙。案經臺灣板橋地方法院檢察署檢察官
    以96年度偵緝字第714號偵查起訴，並經鈞院以96年度易字
    第3193號判決有罪，現由臺灣高等法院以97年度上易字第
    2214號審理中。原告為本件詐欺犯罪之被害人，而被告2 人
    為本件詐欺犯罪之行為人，依民法應負賠償責任。
  (二)次查，被告2 人就系爭林地乃無權處分，於民事上，被告乃
    給付不能，依民法第226 條規定原告得請求損害賠償；又被
    告2 人共犯詐欺罪，其2 人共同侵權行為，依民法第185 條
    規定，自應連帶負損害賠償責任。抑有進者，被告2 人於系
    爭林地既為無權處分，其收受原告價金乃無法律上之原因而
    受利益，致原告受損害，依民法第179 條不當得利之規定，
    應返還其利益，即原告給付之價金0000000 元。
  (三)聲明：如主文所示。
二、被告方面：
  (一)被告丙○○○則以：其答辯之內容已於刑事案件陳述過等語
    置辯，並聲明：請求駁回原告之訴及其假執行聲請。
  (二)被告乙○○未於言詞辯論期日到場，復未提出書狀作任何有
    利於已之聲明或陳述。
三、得心證之理由：
  (一)本件被告丙○○○、乙○○（經臺灣板橋地方法院檢察署檢
    察官另行偵辦通緝中）明知系爭林地尚未經新竹區林管處同
    意出租與其2 人使用，且系爭林地上之鐵皮工寮未經新竹區
    林管處之同意不得翻修、改建，竟於94年3 月間某日，經由
    不知情之訴外人游木源介紹與原告認識後，進而在臺北縣三
    峽鎮○○路222號被告2人之住處內，向原告佯稱：其等對系
    爭林地及工寮具有占有、使用權源，願以500萬元之價格讓
    與原告，原告購得後可任意在鐵皮工寮之範圍內翻修、興建
    房屋云云，經原告與被告2人議價後，雙方同意原告以385萬
    元購買被告2人就系爭林地及工寮之占有、使用權，並約定
    原告付款200萬元後便可立即動工翻修、興建房屋，原告信
    以為真，即於94年5月19日以其配偶高秀鈴之名義匯款200萬
    元，至被告丙○○○指定之訴外人簡良軒設於三峽農會民生
    分行00 000000000000號帳戶內。原告並於94年9月21日以其
    配偶高秀鈴之名義匯款156,375元至被告指定之上開帳戶內
    ，委由被告丙○○○代為僱工整地，嗣於94年10月間，因原
    告見林務機關之禁止整地公告，始知受騙等事實，業經本院
    刑事庭於97年6月10日以96年度易字第3193號（下稱本院刑
    事案件）判決判處被告丙○○○與被告乙○○共犯詐欺罪，
    且為累犯，應處有期徒刑壹年，減為有期徒刑陸月，如易科
    罰金，以銀元佰元折算壹日，此經本院調取該刑事案卷核
    閱無誤，並有該刑事判決、匯款單影本2紙在卷可稽（見本
    院卷、臺灣板橋地方法院檢察署95年度他字第2336號偵查卷
    第4頁），且為原告所不爭執；又被告乙○○已於相當時期
    受合法之通知，而於言詞辯論期日不到場，亦未提出相關書
    狀爭執，依民事訴訟法第280條第3項前段、第1項規定，視
    同自認；再被告丙○○○除否認有詐欺之行為外，對其餘事
    實均不爭執。是本件所應審究者，乃在於兩造間就系爭林地
    及工寮之占有、使用權成立之買賣契約（下稱系爭買賣契約
    ），是否因可歸責於被告之事由致給付不能？
  (二)經查：
  1.按因可歸責於債務人之事由，致給付不能者，債權人得請求
    賠償損害，民法第226條定有明文。查原告向被告2人購買系
    爭林地之使用權時即已告知係為建造房屋之用，而被告2 人
    亦向原告保證可在鐵皮工寮範圍內翻修、建造房屋，並要原
    告支付200萬元即可馬上動工興建房屋。原告因而於94年5月
    19日匯款200萬元至被告丙○○○所指定之上開簡良軒帳戶
    ，嗣因被告丙○○○向原告稱整理費用156,375元應由原告
    負擔，原告遂再於94年9月21日將156,375元匯至上開簡良軒
    帳戶等事實，業據原告於本院刑事案件審理時、證人游木源
    於本院刑事案件之偵查及審理時分別具結證述明確（見96年
    度偵緝字第714號偵查卷第35頁至第36頁、第51頁、第103頁
    至第104頁、本院刑事案件97年5月28日審判筆錄第3頁以下
    ），且2人所述前後一致，互核相符，復有上開匯款單影本2
    紙可稽，堪信為真實。由此足徵，系爭買賣契約之標的為系
    爭林地之使用權，且被告2人明知原告向其等購買系爭林地
    使用權之目的係為建造房屋，至為明確，
  2.又「臺北縣三峽鎮○○段崙尾小段92之2地號內申請補冊編
    號並無273c-4號，僅有273-c，申請人為黃雪玉，並非簡嘉
    玲（即被告之女），且補測工作並未完全竣事，尚未與申請
    人簽訂租賃契約；又林地承租人須經現場勘查無違規違法情
    事，並符合相關規定後，始得辦理轉讓；另依據林務局88年
    10月1日88林政字第23808號函說明三『租地原已搭建工寮申
    請分割轉讓時，該轉讓後租地一律不得搭蓋工寮，並增列入
    新訂約條文』，因該筆租約已於93年間搭建過工寮乙棟，故
    該筆契約內不得再搭蓋工寮」等情，業據行政院農業委員會
    林務局新竹林區管理處96年5月31日行政字第0962104425 號
    函述甚明，有該函文1件附卷可稽（見第714號偵查卷第75頁
    以下）。而證人即新竹區林管處人員邱文政於本院刑事案件
    審理時亦證稱：「這些案件受理是在民國87年，我們從事丈
    量是在92到93年間，一直到還要做地上物調查，確實有種與
    申請種類相符的農作物及沒有超過一定比例的工寮，調查完
    整之後再經過審酌都沒有問題才會通知申請人來訂約，預計
    今年6月底要調查完畢，就我所知有幾塊地方有疑義我們還
    有重測，黃雪玉申請的那塊地我們已經調查完畢，至於是否
    符合我現在也不能確定」、「（工寮是否可以就原位置、原
    面積作整修？）訂約之前都不行就工寮為任何異動，就算訂
    約之後也要提出申請經過核准」等語甚詳（見本院刑事案卷
    97年5月28日審判筆錄第18頁以下），足見提出林地租約之
    申請後，尚須經由補測等程序，始得取得租約，在申請人取
    得租約前不得整修其上之工寮，且即使取得承租權後，尚須
    經由現場勘查無違規違法，並符合相關條件後，始得轉讓，
    而本件被告2人不僅尚未取得系爭林地之租約，也均非該林
    地租約之申請人，另因系爭林地上已有工寮，故縱申請人取
    得該林地租約後，亦不得再行興建其他工寮。然被告丙○○
    ○於本院刑事案件偵查時猶稱：「（94年3月間是否跟林弘
    猶說你有一塊地可以建農舍，從而價賣他380萬元？）那土
    地是我們向林務局承租的」、「但是三峽鎮○○段崙尾小段
    林92-2號土地我之前已經有承租了，現在在等補測換約」等
    語（見第714號偵查卷第33、34頁），足證原告於上開刑事
    案件證稱被告告知其有林地承租權，土地可建屋等語，並非
    虛言。雖被告丙○○○於上開刑事案件偵查時又辯稱：伊沒
    有跟原告說對系爭林地有使用權云云，但被告2人如非對原
    告表明伊對系爭林地有使用權限，並可出售，原告自不可能
    願意購買系爭林地，並支付上開200萬元及交付代為整地之
    費用。再參以被告2人知悉系爭林地不得整地、蓋房子，俱
    如前述，足徵被告2人對於其等尚未取得系爭林地承租權，
    本即不得整修或翻建系爭林地上之工寮，更遑論興建其他工
    寮或房屋，且縱取得系爭林地之租賃契約後，上開工寮未經
    林務機關之同意亦不得擅自翻修或興建其他工寮等情，均知
    之甚明。被告2人既明知原告購買系爭林地是為了建屋使用
    ，且被告2人均非系爭林地之承租人，又尚未承租取得系爭
    林地，且系爭林地為國有林地，未得林務機關之許可不得任
    意翻修、興建建物，仍與原告訂立系爭買賣契約，並收取原
    告給付之200萬元及15637 5元，合計共0000000元價金，是
    本件顯係因可歸責於被告2人之事由，致給付不能，原告自
    得依債務不履行之法律關係，請求被告2人連帶負損賠償責
    任。又原告依系爭買賣契約給付予被告2人之價金總額為
    0000000元，從而，原告請求被告2人連帶給付0000000元及
    自96年12月18日起訴狀送達被告2人之翌日起至清償日止，
    按週年利率5%計算之利息，即屬有據，應予准許；關於利息
    逾此部分之請求，即乏依據，不應准許。
  (三)原告是否得依侵權行為、不當得利之法律關係，請求被告賠
    償？
    查原告另按侵權行為及不當得利法律關係請求之部份，因與
    前揭債務不履行部份，係屬請求權競合，且原告依據債務不
    履行之法律關係請求被告連帶負損害賠償責任，既經認定有
    理由，從而兩造關於侵權行為及不當得利之攻擊及防禦，本
    院即無庸再予斟酌，併予敘明。
四、綜上所述，被告2 人因可歸責於其等之事由致給付不能，造
    成原告受有損害，故本件原告依據債務不履行之法律關係，
    訴請被告2人連帶給付原告0000000元，及被告丙○○○自96
    年12月12日起訴狀送達之翌日起至清償日止，按週年利率5%
    計算之利息；被告乙○○自96年12月18日起訴狀送達之翌日
    起至清償日止，按週年利率5%計算之利息，為有理由，應予
    准許；至關於利息逾此部分之請求，尚乏依據，不應准許。
五、本件原告陳明願供擔保請准宣告假執行，經核於法尚無不合
    ，爰酌定相當之擔保金額准許之；並依職權宣告被告得預供
    擔保免為假執行。
六、本件事證已臻明確，兩造其餘之攻擊防禦方法及所提之證據
    ，經審酌後認均無礙判決之結果，爰不予一一論述。
七、據上論結，本件原告之訴為一部有理由，一部無理由，爰依
    民事訴訟法第385 條、第79條、第85條第2 項、第390 條第
    2 項、第39 2條第2 項，判決如主文。
中    華    民    國    97    年    12    月    19    日
                  民事第二庭    法  官  張筱琪
以上正本係照原本作成
如對本判決上訴，須於判決送達後20日內向本院提出上訴狀
中    華    民    國    97    年    12    月    19    日
                                書記官  楊璧華


司法院資訊處製作；財團法人民間司法改革基金會備份。
